【裁判字號】    98,訴,28
【裁判日期】    980731
【裁判案由】    租佃爭議
【裁判全文】
臺灣嘉義地方法院民事判決          98年度訴字第28、29號
原      告  甲○○
訴訟代理人  林春發律師
被      告  子○○
            癸○○
            壬○○
            辛○○
            己○○○
            丑○○○
            丁○○
            乙○○
            丙○○
上1人
法定代理人  戊○○
被      告  庚○○
            蕭昌一
上列當事人間租佃爭議事件，經嘉義市政府調處不成立移送前來
，本院命為合併辯論，於中華民國98年7月23日言詞辯論終結，
合併判決如下：
    主  文
原告之訴及假執行之聲請均駁回。
訴訟費用由原告負擔。
    事  實  及  理  由
壹、程序部分：
一、按出租人與承租人間因耕地租佃發生爭議時，應由當地鄉（
    鎮、市、區）公所耕地租佃委員會調解；調解不成立者，應
    由直轄市或縣（市）政府耕地租佃委員會調處；不服調處者
    ，由直轄市或縣（市）政府耕地租佃委員會移送該管司法機
    關。前項爭議案件非經調解、調處，不得起訴，耕地三七五
    減租條例第26條第1項及第2項前段定有明文。本件兩造間因
    就坐落嘉義市○○段1011之6地號土地（下稱系爭土地）租
    佃爭議事件前經嘉義市西區區公所調解不成立，復經嘉義市
    政府耕地租佃委員會調處後，調處不成立，並經嘉義市政府
    移送本院審理，此有卷附嘉義市政府民國97年12月30日府地
    權字第0970102935、0970102934號函及其相關資料在卷足佐
    ，揆諸上開法條規定，原告提起本訴，其程序即無不合。
二、次按，分別提起之數宗訴訟，其訴訟標的相牽連或得以一訴
    主張者，法院得命合併辯論；命合併辯論之數宗訴訟，得合
    併裁判，民事訴訟法第205條定有明文。本件原告所主張被
    告等應返還系爭土地，原告雖對不同被告分別提起民事訴訟
    ，然原告本得以一訴共同起訴主張之，爰依前揭法律規定，
    將本院98年度訴字第28號、98年度訴字第29號租佃爭議事件
    合併辯論及裁判，合先敘明。
三、本件被告癸○○、辛○○、己○○○、丑○○○、丁○○、
    乙○○及丙○○等人均受合法之通知，無正當理由未於言詞
    辯論期日到場，核無民事訴訟法第386條各款所列情形，爰
    依原告之聲請，由其一造辯論而為判決。
貳、實體部分：
一、本件原告主張：
(一)本件被告等承租原告所有坐落嘉義市○○段1011之6地號土
    地，惟被告等積欠民國（下同）95年7月1日至97年6月30日
    止二年之租金未給付，原告依耕地三七五減租條例第17條第
    1 項第3款及民法第440條第1項之規定，以97年9月9日嘉義
    玉山郵局第00886號存證信函催告被告等繳納積欠95年7月1
    日至97年6月30日二年租金，未獲支付，再以97年9月23日嘉
    義玉山郵局第00913號存證信函通知終止租約，自得依民法
    第455條租賃物返還請求權及民法第767條物上返還請求權之
    規定請求被告等返還系爭土地。
(二)原告未委託振豐碾米廠代收租金，被告等將租金寄存在振豐
    碾米廠並不生清償之效力：
 1、原告訴訟代理人於98年2月10日詢問振豐碾米廠負責人即證
    人蕭長河：「原告有無寄存證信函委託你代收租金？」答稱
    ：「無。」問：「你是否認識原告？」答稱：「不知。」顯
    見原告既不認識證人蕭長河，亦未委託蕭長河代收租金，灼
    然可見。
 2、按債務人應依債之本旨履行債務，即債務人須於清償期內至
    清償地向有受領權人為給付，始得謂係依債之本旨清償債務
    。因本件被告等以往繳納地租均係以存證信函檢附郵局匯票
    掛號寄送至原告住所，且均擅自扣除車工，故原告以97年9
    月9日存證信函通知被告繳納積欠租金時，始以：「…且台
    端等依約應至嘉義市○○街432號振豐碾米廠繳納，故不得
    扣除車工…」等語附帶提醒被告等，依本件租約第4項之約
    定，租金繳納地點為振豐碾米廠，被告等將租金運送至振豐
    碾米廠之車工不得扣除，倘若被告以郵局匯票繳納地租，亦
    不可擅自扣除車工，故上開存證信函之內容並非在指定振豐
    碾米廠有代原告受領租金之權限。故依約被告等應於原告催
    告期內，先以存證信函通知原告，再至振豐碾米廠向原告繳
    納租金。惟被告等僅係將租金寄存至振豐碾米廠，既然振豐
    碾米廠並無為原告代收租金之權限，被告等將租金寄存在振
    豐碾米廠並不生清償之效力。
(三)原告並未接到任何通知，亦未受領系爭租金：
    本院於98年2月10日訊問證人蕭長河：「承諾書、收據是否
    你寫的？」答稱：「是的。」問：「上面的日期是否為你收
    到租金的那一天？」答稱：「是的。」問：「被告是拿現金
    給你嗎？」答稱：「被告是運稻穀來依時價可以換取現金。
    」問：「你是何時通知原告可以到碾米廠領取？」答稱：「
    我是當天依照被告給我的電話打電話給原告叫原告來領取，
    原告說好。」問：「原告有無說何時？」答稱：「我跟原告
    說隨時，原告說好。」原告訴訟代理人問：「你是用哪支電
    話聯絡？」答稱：「我忘記了。」問：「接電話的人是男或
    女？」答稱：「女。」問：「原告有無寄存證信函委託你代
    收租金？」答稱：「無。」問：「你是否認識原告？」答稱
    ：「不知。」問：「這件是否是被告委託你要交付租金給原
    告？」答稱：「是。」惟查：
 1、原告甲○○為男性，原告從未接到蕭長河之任何通知，未曾
    見過承諾書、亦未允諾將至振豐碾米廠領取系爭租金，故證
    人蕭長河證稱：「我是當天依照被告給我的電話打電話給原
    告叫原告來領取，原告說好。」「我跟原告說隨時，原告說
    好。」云云，並不實在。
 2、查最高法院48年台上字第190號判例：「債務人依債務本旨
    ，向債權人以外有受領權之第三人為清償，並經其受領者，
    依民法第309條第1項，固使債之關係趨於消滅，惟該第三人
    如非基於受領權，而係受債務人委任代向債權人本人而為清
    償時，則債之關係是否消滅，仍應視債權人實際已否受領清
    償為斷。」本件被告等委託振豐碾米廠交付租金，依上開最
    高法院判例要旨，應以原告實際受領租金始發生清償的效力
    ，惟原告並未接到任何通知，亦未實際受領系爭租金，故被
    告等抗辯本件已生繳納租金之清償效力，顯無理由。
(四)被告並未依債務本旨提出租金，不生清償效力：
    被告先前支付租金均擅自扣除車工。但此次被告接獲原告之
    存證信函後，並未扣除車工（如以被告所指97年9月11日每
    百台斤稻穀價格新臺幣1,180元×5,920斤＝69,856元）計算
    。但經原告查詢行政院農業委員會農糧署97年9月11日嘉義
    市糧價情形調查表，每百公斤稻穀價格新臺幣（下同）
    2,044元，換算每百台斤稻穀價格為1,226元（1,226×59.2
    ＝72,579.2元），被告以每百台斤1180元之價格換算，顯然
    未依債務本旨提出，亦不生清償之效力，原告終止租約於法
    有據。
(五)並聲明：
 1、被告等應將坐落嘉義市○○段1011之6地號面積14,933平方
    公尺土地全部交還原告。
 2、前項判決原告願供擔保請准宣告假執行。
 3、訴訟費用由被告負擔。
二、被告方面：
(一)被告子○○、壬○○、庚○○及蕭昌一：伊等已依原告存證
    信函指示至振豐碾米廠繳付足額租金，並通知原告至上開地
    點領取，並無未繳租金之情事，原告終止租約顯無理由。
(二)被告癸○○、辛○○、己○○○、丑○○○、丁○○、乙○○及丙○○未於言詞辯論期日到場，亦未提出任何書面及陳
    述。
三、兩造不爭執事項：
    原告前與訴外人蕭祥、被告蕭昌一分別就系爭土地於81年7
    月28日訂有耕地三七五租約並為登記，嗣每6年續訂租約，
    而蕭祥於93年11月30日死亡，蕭祥之繼承人子○○、癸○○
    、壬○○、辛○○、己○○○、丑○○○、丁○○、乙○○
    、丙○○及庚○○繼承系爭土地承租權並已為承租人名義變
    更及續訂租約登記，上揭各情並有嘉義市西區區公所98年7
    月6日嘉市西區民字第0980008658號函暨檢附租約及租約變
    更結果通知書等件附卷可稽，堪信為真實。
四、兩造爭執事項及本院得心證之理由：本案爭點厥為原告是否
    得依耕地三七五減租條例第17條第1項第3款終止系爭租約？
    茲論述如下：
(一)按耕地租約，承租人積欠地租達兩年之總額者，出租人得終
    止租約，耕地三七五減租條例第17條第1項第3款定有明文。
    又承租人租金支付有遲延者，出租人得定相當期限催告承租
    人支付，如承租人於其期限內不為支付者，出租人得終止契
    約，為民法第440條第1項所明定。此項規定，於出租人依耕
    地三七五減租條例第17條第1項第3款終止契約時亦適用之（
    參照最高法院45年台上字第205號判例意旨）。本件原告主
    張被告承租原告所有系爭土地，惟被告等積欠95年7月1日起
    至97年6月30日止2年之租金未給付，是原告於97年9月9日以
    存證信函催告被告於函到7日內繳納積欠之租金，前開存證
    信函並於同年月11日送達被告，有上開存證信函影本1份及
    回執影本2份附卷可稽，並為兩造所不爭，堪以認定。
(二)次按，「清償地，除法律另有規定或契約另有訂定，或另有
    習慣，或得依債之性質或其他情形決定者外，應依左列各款
    之規定：一、以給付特定物為標的者，於訂約時，其物所在
    地為之。二、其他之債，於債權人之住所地為之。」民法第
    314條定有明文。本件被告蕭昌一應繳租穀為2960台斤、被
    告子○○、癸○○、壬○○、辛○○、己○○○、丑○○○
    、丁○○、乙○○、丙○○及庚○○應繳租穀亦為2960台斤
    ，合計為5920台斤，此為兩造所不爭，而被告已於97年9月
    11日至嘉義市○○街432號振豐碾米廠繳納租金即稻穀5920
    台斤，業據證人即振豐碾米廠負責人蕭長河到庭證稱明確，
    且有承諾書及收據影本各1份附卷可稽，被告並於97年9月11
    日以存證信函通知告至振豐碾米廠領取，原告於97年9月12
    日收受，有存證信函及回執影本各1份在卷可考；又本件系
    爭租約均已載明繳納租金地點為「嘉義市○○街432號振豐
    碾米廠」，有系爭租約2份附卷可憑，且原告於97年9月9日
    發予被告之存證信函亦載明：「... 且台端等依約應至嘉義
    市○○街432號振豐碾米廠繳納，故不得扣除車工... 」，
    此為兩造所不爭，並有前開存證信函影本1份在卷可考，自
    應認兩造約定之清償地為振豐碾米廠，債務人於原告指定期
    間內（97年9月18日前）向該地點提出給付即已發生清償之
    效力，原告主張存證信函內容僅係在提醒被告等因本件租約
    第4條之規定，繳納地點為振豐碾米廠，故被告等將租金運
    送至振豐碾米廠之運費不得扣除，並非在指定振豐碾米廠有
    代原告受領租金之權限，故被告應在原告之催告期內先以存
    證信函通知原告，再至振豐碾米廠向原告繳納租金云云，自
    不可採。
(三)另原告主張依行政院農業委員會農糧署97年9月11日嘉義市
    糧價情形調查表，每百公斤稻穀價格2,044元，換算每百台
    斤稻穀價格為1,226元（1,226×59.2＝72,579.2元），被告
    以每百台斤1180元之價格換算，顯然未依債務本旨提出云云
    ，然查，系爭租約原約定以稻穀為清償物，被告已向清償地
    繳付足額之清償物5920台斤，原告得至振豐碾米廠受領前開
    稻穀，自生清償之效力，至系爭稻穀以何標準換算現金，則
    非所問，是本件被告既無積欠地租達兩年之總額之情形，原
    告主張依耕地三七五減租條例第17條第1項第3款終止租約，
    請求被告返還系爭土地，於法無據，應予駁回。
五、本件事證已臻明確，兩造其餘攻擊防禦方法，經核與本判決
    結果不生影響，爰不一一論敘，併此敘明。
六、訴訟費用由敗訴之原告負擔。另本件係屬耕地租佃爭議事件
    ，依耕地三七五減租條例第26條第1項之規定免徵裁判費，
    於本院審理期間，亦未發生其他訴訟費用，併確定訴訟費用
    之金額為0元。
七、據上論結，本件原告之訴為有理由，依民事訴訟法第205條
    、第385條第1項前段、第78條，判決如主文。
中    華    民    國    98    年    7     月    31    日
                  民事第一庭法  官  陳俞婷
以上正本係照原本作成
如對本判決上訴須於判決送達後20日內向本院提出上訴狀
中    華    民    國    98    年    7    月     31    日
                            書記官  劉怡欣


司法院資訊處製作；財團法人民間司法改革基金會備份。
